【裁判字號】    98,行專訴,100
【裁判日期】    990204
【裁判案由】    發明專利舉發
【裁判全文】
智慧財產法院行政判決
                                   98年度行專訴字第100號
                                     99年1月14日辯論終結
原      告  甲○○
訴訟代理人  陳啟舜律師
複 代 理人  錢師風律師
被      告  經濟部智慧財產局
代  表  人  乙○○（局長）
訴訟代理人  丁○○
參  加  人  奇鋐科技股份有限公司
代  表  人  丙○○
上列當事人間因發明專利舉發事件，原告不服經濟部中華民國98
年8 月27日經訴字第09806116810 號訴願決定，提起行政訴訟，
並經本院裁定命參加人獨立參加本件被告之訴訟。本院判決如下
：
    主  文
原告之訴駁回。
訴訟費用由原告負擔。
    事實及理由
一、事實概要：參加人於民國93年6 月8 日以「馬達軸承之防震
    機構」向被告申請發明專利，經被告編為第93116452號審查
    准予專利後，核發發明第I284711 號專利證書（下稱系爭專
    利），專利權期間自96年8 月1 日起至113 年6 月7 日止。
    原告提出西元2000年10月11日公告之大陸地區第CN2400960Y
    號「馬達轉子的樞接裝置」實用新型專利案（下稱證據1 ）
    、90年6 月23日公告之第88219447號「小型馬達轉子之樞接
    構造」新型專利案（下稱證據2 ）、90年4 月1 日公告之第
    87213941號「馬達轉子定位彈性裝置」新型專利案（下稱證
    據3 ）、系爭專利圖式第1 圖及第2 圖所載之習知馬達軸承
    結構（下稱證據4 ）等為證，主張系爭專利違反專利法第22
    條第1 項第1 款、第4 項、第26條第2 項及第3 項規定，對
    之提起舉發。嗣參加人分別於97年6 月3 日及97年10月14日
    提出系爭專利申請專利範圍更正本，案經被告審查，以其於
    97年6 月3 日所提更正本符合專利法第64條第1 項第1 款規
    定及於97年10月14日所提更正本符合專利法第64條第1 項第
    2 款規定，准予更正，並依97年10月14日更正本內容審查，
    以98年5 月4 日（98）智專三(三)05051 字第09820258810 號
    專利舉發審定書為「舉發不成立」之處分。原告不服，提起
    訴願，經被告訴願決定駁回，原告猶未甘服，遂向本院提起
    行政訴訟。本院因認本件訴訟之結果，參加人之權利或法律
    上利益將受損害，乃依行政訴訟法第42條第1 項規定，依職
    權裁定命參加人獨立參加本件被告之訴訟。
二、本件原告主張：
  (一)系爭專利申請專利範圍共有二項，皆為獨立項。原告於原處
    分舉發程序中主張證據1 、證據2 或證據3 得以證明系爭專
    利申請專利範圍更正本第1 項及第2 項不具進步性，此有經
    濟部經訴字第09806116810 號訴願決定理由五(六)可稽。然被
    告僅於原處分理由(七)認定證據1 、證據2 無法證明系爭專利
    不具新穎性，及系爭專利申請專利範圍第1 項難稱為其所屬
    技術領域中具有通常知識者依證據1 至證據4 任意組合之技
    術所能輕易完成者，尚難證明系爭專利申請專利範圍第1 項
    及第2 項不具進步性。惟就關於證據1 、證據2 或證據3 是
    否可以證明系爭專利申請專利範圍更正本第1 項及第2 項不
    具進步性卻未說明，足見被告之原處分顯有已受請求事項未
    予審理之違誤，應予撤銷。
  (二)被告於原處分舉發審定書理由(五)認定依系爭專利說明書先前
    技術第8 行所述「耐磨墊」為習知技術之元件名稱，而系爭
    專利說明書第7 、8 頁均有記載「耐磨元件」，是系爭專利
    更正申請專利範圍第1 項及第2 項之「耐磨墊」為「耐磨元
    件」，均未超出原說明書或附圖式所揭露之範圍，亦未實質
    擴大或變更申請專利範圍，已符合專利法第64條第2 項及第
    26 條 第3 項之規定。惟經比對「耐磨元件」與「耐磨墊」
    名詞，該發明所屬技術領域中具有通常知識者均可瞭解「耐
    磨元件」為一上位概念技術特徵，該「耐磨墊」為一下位概
    念技術特徵。又參加人於97年10月14日第二次提出申請專利
    範圍更正本，將第一次申請專利範圍更正本就系爭專利申請
    專利範圍第1 項及第2 項之「耐磨墊」更正為「耐磨元件」
    ，被告固以系爭專利說明書第7 、8 頁已有記載該「耐磨元
    件」而為准予更正。惟「耐磨元件」乃上位概念技術特徵，
    其與公告本相較，該更正結果已導致實質擴大申請專利範圍
    ，自有違專利法第64條第2 項規定，且與專利審查基準2.3.
    2.之規定不符。
  (三)被告於原處分舉發審定理由(七)認定系爭專利申請專利範圍第
    一項難稱為其所屬技術領域中具有通常知識者依證據1 至證
    據4 任意組合之技術所能輕易完成者，尚難證明系爭專利申
    請專利範圍第1 項不具進步性。另被告於原處分舉發審定理
    由(八)認定既然證據1 或證據2 不能證明系爭專利申請專利範
    圍第1 項不具新穎性，及證據1 至證據4 任意組合之技術不
    能證明系爭專利申請專利範圍第1 項不具進步性，而系爭專
    利申請專利範圍第2 項既同屬相同結合關係，則證據1 或證
    據2 ，或證據1 至證據4 任意組合之技術，亦不能證明系爭
    專利申請專利範圍第2 項不具新穎性。惟上開審定理由均有
    已受請求事項未予審理之違誤。又況，系爭專利所欲解決之
    問題亦即其發明目的，主要為「設有一凹槽以供至少一減震
    元件吸收一軸心之作用後，有一受力變形之空間，進而消減
    舒緩該軸心之作用力，維持該軸心成一穩定運轉狀態。」，
    或「設有一凹槽以供至少一減震元件吸收一軸心之作用後，
    有一受力變形之空間，進而消減舒緩該軸心之作用力，維持
    該軸心成一穩定運轉狀態。」，或「設有至少一減震元件，
    以維持一軸心穩定運轉特性。」，或「設有一減震元件以維
    持軸心穩定轉動進而增加風扇壽命之特性」等。此與證據1
    之發明創作目的「借頂撐件被軸心頂接時，可以較佳的吸收
    頂撐力量，使軸心可以耐較長期的使用，進而延緩噪音的形
    成及延長使用壽命。」，及與證據2 之發明創作目的「中心
    軸係可以形成平穩旋轉」均相同。
  (四)系爭專利申請專利範圍更正本第1 項及第2 項「減震元件」
    之作用係用以降低軸心之震動及晃動，其與系爭專利各實施
    例之「減震元件」為同一技術手段，具有相同作用。且系爭
    專利更正本第1 項及第2 項與系爭專利第一實施例至第六實
    施例之「減震元件」技術手段及作用均相同。復以系爭專利
    更正本第1 項及第2 項第一、二實施例之「減震元件」，與
    證據1 之「墊片」、證據2 之「頂撐體」構造完全相同，系
    爭專利第三至七實施例之「減震元件」，與證據3 之「定位
    彈性裝置」構造同一及作用完全相同。又況，系爭專利僅為
    對「減震元件」之材料之進一步描述，為該所屬技術領域中
    具有通常知識者顯能輕易完成。再者，系爭專利申請專利範
    圍更正本第1 項及第2 項特徵前之前言部分為申請前之習知
    技術，且與證據4 相同，乃被告所不否認。在證據1 至證據
    3 已揭示系爭專利之「減震元件」技術特徵之情形下，該證
    據1 、證據2 或證據3 ，或證據1 至證據4 之任意組合應可
    以證明系爭專利申請專利範圍更正本第1 項及第2 項不具進
    步性。是系爭專利申請專利範圍更正本有違反專利法第64條
    第2 項規定，且系爭專利確實不具進步性，亦有違反專利法
    第22條第4 項規定等情。並聲明求為判決：1.訴願決定及原
    處分均撤銷。2.被告對第93116452號新型專利案應為舉發成
    立之處分。
三、被告則以：
  (一)原告主張被告有已受請求事項未予審查之違誤。惟參加人於
    97年6 月3 日刪除原公告系爭專利申請專利範圍第1 項至第
    4 項後，提出申請專利範圍更正本，經被告准予更正，並以
    97 年7月14日（97）智專三(三)05073 字第09741193370 號函
    請原告表示意見。原告於97年8 月12日主張由證據1 、證據
    2 或證據3 、或組合證據1 與證據4 、或組合證據2 與證據
    4 、或組合證據3 與證據4 ，得以證明上開97年6 月3 日系
    爭專利申請專利範圍更正本第1 項及第2 項不具進步性。嗣
    參加人於97年10月14日對97年6 月3 日申請專利範圍更正本
    再提出第二次更正本，即對申請專利範圍第一項及第二項再
    予更正，被告復於97年11月28日以（97）智專三(三)05073 字
    第09742166320 號函請原告表示意見。原告乃於97年12月16
    日主張系爭專利申請專利範圍更正本仍有違反專利法規定，
    且由證據1 至證據4 之任意組合可知系爭專利申請專利範圍
    第1 項至第2 項不具進步性，足見被告並無已受請求事項未
    予審查之違誤情事。
  (二)原告主張被告就原處分理由(五)之事實認定錯誤。惟原告於97
    年8 月12日主張系爭專利申請專利範圍第一次更正本就申請
    專利範圍第1 項及第2 項之「耐磨墊」元件無法為其發明說
    明書及圖式所支持，違反專利法第26條第3 項規定，故參加
    人於97年10月14日第二次提出申請專利範圍更正本將第一次
    申請專利範圍更正本第1 項及第2 項之「耐磨墊」更正為「
    耐磨元件」。又系爭專利說明書先前技術第8 行所稱「耐磨
    墊」為習知技術之元件名稱，而系爭專利說明書第7 、8 頁
    均有記載「耐磨元件」，足見將系爭專利申請專利範圍更正
    本第1 項及第2 項之「耐磨墊」更正為「耐磨元件」，均未
    超出原說明書或圖式所揭露之範圍，且未實質擴大或變更申
    請專利範圍，符合專利法第64條第2 項之規定。
  (三)原告主張被告就原處分理由(七)之事實認定錯誤。惟將系爭專
    利與證據1 至證據4 比較，證據1 係於頂撐件設有一通孔，
    該通孔被墊片所罩蓋，來自軸心之頂撐力量，因頂撐件所設
    通孔而具有變形空間，故軸心與墊片之磨損可以減少。而證
    據2 與證據1 之構造類似，其頂撐體係置於貫穿孔上，頂撐
    體被中心軸終端頂接，使頂撐體提供適當之彈性變形，使中
    心軸之頂接旋轉平穩順暢。證據1 及證據2 均未揭露如系爭
    專利之減震元件，亦未揭露如系爭專利之減震元件係介於該
    耐磨元件與軸筒內底部之間之構造。至證據3 之定位彈性裝
    置包括中央部、周邊部及連接部，中央部為一凹下處或一平
    坦區而供與轉子軸心之一端接觸，周邊部之最外圍緊固於軸
    管內，連接部提供定位彈性裝置適當彈性，使轉子具有彈性
    緩衝之功效。然系爭專利之減震元件係為填充材料製成，與
    證據3 之定位彈性裝置與系爭專利之減震元件之構成不同，
    且證據3 未揭露如系爭專利之軸筒內底部係為一平面，且設
    有一減震元件，減震元件係介於該耐磨元件與軸筒內底部之
    間之構造。又系爭專利在減震元件上設有一耐磨元件以供軸
    心接觸，可減少其轉動之摩擦力，並藉減震元件以降低軸心
    之震動及晃動，可維持軸心穩定運轉而延長馬達使用壽命。
    是系爭專利申請專利範圍第1 項難稱為其所屬技術領域中具
    有通常知識者依證據1 至證據4 任意組合之技術所能輕易完
    成者，尚難證明系爭專利申請專利範圍第1 項不具進步性。
  (四)原告主張被告就原處分理由(八)之事實認定錯誤。惟系爭專利
    申請專利範圍第1 項之減震元件係為填充材料製成，該填充
    材料為泡棉、橡膠、乳膠、矽膠，至系爭專利申請專利範圍
    第2 項之減震元件為彈簧或彈片，其餘機構均相同。又證據
    1 至證據4 任意組合之技術不能證明系爭專利申請專利範圍
    第1 項不具進步性，且皆未揭露如系爭專利申請專利範圍第
    1 項各元件之組立關係，而申請專利範圍第2 項與第1 項之
    差異僅在於減震元件為彈簧或彈片，則證據1 至證據4 任意
    組合之技術，亦不能證明系爭專利申請專利範圍第2 項不具
    進步性等語，茲為抗辯。並聲明駁回原告之訴。
四、參加人主張：
  (一)系爭專利說明書第7 頁倒數第13行至第8 行記載：「... 該
    軸心23的一端232 係連接一扇輪24，而軸心23之另一端231
    係具有一頸部233 且貫穿該軸承22之透孔221 後經由一扣環
    26扣合該頸部233 ，以令軸心23樞設於該軸筒211 中，防止
    該軸心231 自軸筒221 內脫落，且使軸心23之另一端231 接
    觸該減震元件25，即該減震元件25係介於軸心端231 與凹槽
    2111中間」；另系爭專利說明書第8 頁第11行至第14行記載
    ：「... 該軸心23的一端231 接觸該耐磨元件36以減少轉動
    所產生之摩擦力，並透過耐磨元件36下方之減震元件35以降
    低軸心23的震動及晃動，俾維持一穩定運轉狀態進而延長馬
    達使用壽命。」；系爭專利說明書第8 頁第20行至第9 頁第
    2 行記載：「... 一減震元件45係具有一頂壁451 ，及一連
    接頂壁451 之側壁452 ，並於頂壁451 及側壁452 之間形成
    一凹槽453 ，且該頂壁451 係可供該軸心23之一端231 接觸
    ，... 」；第9 頁第19行至第10頁第1 行記載：「... 該軸
    心23的一端231 接觸該耐磨元件56以減少轉動所產生之摩擦
    力，並透過耐磨元件56下方之彈性元件55以降低軸心23的震
    動及晃動，以維持軸心23成穩定運轉狀態進而延長馬達使用
    壽命。」；第10頁第8 行至第11行記載：「... 在該減震元
    件65上設有至少一耐磨元件66以供該軸心23接觸並減少其轉
    動之摩擦力，並藉由該減震元件65以降低軸心23的震動及晃
    動，俾維持軸心23成穩定運轉狀態進而延長馬達使用壽命。
    」；說明書第10頁第15行至第18行記載：「填充材在本較佳
    實施例中係為泡棉、橡膠、乳膠、矽膠等等，以彈性支撐該
    軸心23，當軸心23轉動時藉由減震元件75之彈性形變以降低
    消減軸心23的震動及晃動，以維持軸心23成穩定運轉狀態進
    而延長馬達使用壽命。」；說明書第10頁第21行至第11頁第
    3 行記載：「減震元件85在本較佳實施例中係為彈簧，以彈
    性支撐該軸心23，當軸心23轉動時藉由減震元件85產生彈性
    形變以降低消減軸心23的震動及晃動，以維持軸心23成穩定
    運轉狀態進而延長馬達使用壽命。」，而所謂說明書是否記
    載明確，應以該發明所屬技術領域中具有通常知識者從申請
    專利範圍之記載參酌申請時之通常知識即可明確了解其意義
    ，智慧局審查人員乃具有該技術領域之知識者，其本於專業
    知識，由說明書之記載，即可理解系爭專利所謂耐磨元件係
    供軸心接觸，以減少其轉動之摩擦阻力，其所為判斷自屬專
    業判斷無疑。
  (二)證據1 並未揭露如系爭專利之減震元件，亦未揭露如系爭專
    利之減震元件係介於該耐磨元件與軸筒內底部之間之構造；
    證據2 未揭露如系爭專利之減震元件，亦未揭露如系爭專利
    之減震元件係介於該耐磨元件與軸筒內底部之間的構造；證
    據3 之定位彈性裝置與系爭專利之減震元件之構成不同；證
    據4 未揭露如系爭專利之軸筒內底部係為一平面，且設有一
    減震元件，減震元件係介於該耐磨元件與軸筒內底部之間的
    構造，因此非證據1 至證據4 任意組合之技術所能輕易完成
    者，難謂系爭專利請求項不具進步性，為此聲明駁回原告之
    訴。
五、依上開當事人之陳述，可知本件主要之爭點乃為：(一)參加人
    於97年10月14日第2 次所提之申請專利範圍更正本是否違反
    專利法第64條第2 項之規定？(二)證據1 、證據2 或證據3 、
    或由證據1 至4 任意組合是否可證明系爭專利申請專利範圍
    第1 項不具進步性？(三)證據1 、證據2 或證據3 、或由證據
    1 至證據4 之任意組合是否可證明系爭專利申請專利範圍第
    2 項不具進步性？茲分述如下：
  (一)按凡利用自然法則之技術思想之創作，而可供產業上利用者
    ，固得依專利法第21條暨第22條第1 項前段之規定申請取得
    發明專利。惟如「申請前已見於刊物或已公開使用者」或其
    發明「為其所屬技術領域中具有通常知識者依申請前之先前
    技術所能輕易完成時」，仍不得依法申請取得發明專利，為
    同法第22條第1 項第1 款及第4 項所明定。
  (二)查本件參加人前於93年6 月8 日以「馬達軸承之防震機構」
    向被告申請發明專利，經被告編為第93116452號審查准予專
    利後，核發發明第I284711 號專利證書，原告以系爭專利有
    違反專利法第22條第1 項第1 款、第4 項、第26條第2 項及
    第3 項規定情事，對之提起舉發，嗣參加人分別於97年6 月
    3 日及97年10月14日提出系爭專利申請專利範圍更正本，經
    被告審查後，認參加人所提更正本符合法制而准予更正，進
    而依更正本內容審查，繼之為「舉發不成立」之處分，原告
    不服，經提起訴願復遭駁回後提起本件行政訴訟。按本件原
    告據以就參加人系爭專利提出舉發之引證案共計有四，而參
    加人為因應原告所提舉發案，遂就其系爭專利內容為更正，
    原告乃一併爭執參加人所為之更正有違反專利法第64條第2
    項之規定。經查，本件參加人就系爭專利所為之更正，主要
    係就說明書第5 頁之「先前技術」第8 行中所使用之「耐磨
    墊」一詞更正為「耐磨元件」，原告因此認為參加人上開更
    正顯然擴大申請專利範圍而有違反上開規定之情形云云。惟
    就系爭專利說明書整體觀察，系爭專利說明書自發明摘要至
    發明說明，整份說明書中就此一結構之用語均稱為「耐磨元
    件」（第6 頁第10行，第8 頁第11、12、15行，第9 頁倒數
    第2 、3 、4 行，第10頁第2 、8 行），僅說明書第5 頁之
    「先前技術」第8 行中使用「耐磨墊」一詞，而依系爭專利
    說明書就此一結構之前後文句整體觀察，其中有關此部分之
    結構特徵既於說明書中全部統一使用「耐磨元件」，僅有上
    揭單一部分使用「耐磨墊」名詞，申請專利範圍中之「耐磨
    墊」係說明書有關本案創作部分所未記載，且由說明書文字
    圖號對照圖式可知，系爭專利申請專利範圍中之「耐磨墊」
    一詞顯然為「耐磨元件」之誤記，是本件參加人所為之更正
    應認符合專利法第64條第2 項「誤記事項之訂正」，被告所
    為准予更正之處分並無違誤。原告所以主張參加人就系爭專
    利之更正有違專利法規定，主要乃認為參加人之更正實質上
    係擴張原申請專利範圍云云。惟查，所謂「耐磨元件」或「
    耐磨墊」者，均不涉及材質之選擇，而就字義觀之，所謂「
    墊」者，乃指「襯在底下之物」，亦無形狀大小之別。至所
    謂「元件」者，乃指「物體之結構部分」，亦無材質、形狀
    大小之別，是以，若指「墊」者更正為「元件」，即係範圍
    之擴張，顯然並無所據。況依本件系爭專利之圖示及文字圖
    號之對照，參加人所指之「耐磨墊」或「耐磨元件」，實際
    上均指相同之結構物，益證參加人就系爭專利所為之更正，
    目的僅係在統一名詞之使用，並未擴張申請專利範圍，是原
    告就此部分之指摘顯然並無理由。
  (三)如前所述，本件原告主張參加人系爭專利有無效事由，主要
    係主張證據1 、證據2 或證據3 、或由證據1 至4 任意組合
    ，可證明系爭專利申請專利範圍第1 項、第2 項不具進步性
    。查系爭專利之主要創作目的，在於提供一種在軸筒底部設
    有一凹槽，以供至少一減震元件吸收一軸心之作用力後，有
    一受力變形之空間，進而消減舒緩該軸心之作用力，維持該
    軸心成一穩定運轉狀態；其第二目的則係在於提供一種具有
    凹槽之減震元件，藉由該凹槽以使減震元件吸收一軸心之作
    用力後，有一受力變形空間，以維持該軸心穩定運轉之特性
    ；第三目的乃係在於提供一種在軸筒內底部與耐磨元件之間
    設有至少一減震元件，以維持一軸心穩定運轉之特性；另一
    目的乃係在於提供一種在軸筒內設有一減震元件，以維持軸
    心穩定轉動進而增加風扇壽命之特性。而系爭專利申請專利
    範圍共計2 項，皆為獨立項，其中第1 項所揭露之技術特徵
    為：「一種馬達軸承之防震機構，至少包含有一中空的軸筒
    ，軸筒內容設一具有透孔之軸承，及一軸心係貫穿樞接於透
    孔及中空軸筒內，且軸筒內設有至少一耐磨元件，其特徵在
    於：該軸筒內底部係為一平面，且設有一減震元件，該減震
    元件係為填充材料製成，該填充材料為泡棉、橡膠、乳膠、
    矽膠，且該減震元件係介於該耐磨元件與軸筒內底部之間。
    」，其第2 項所揭露之技術特徵則為：「一種馬達軸承之防
    震機構, 至少包含有一中空的軸筒, 軸筒內容設一具有透孔
    之軸承, 及一軸心係貫穿樞接於透孔及中空軸筒內, 且軸筒
    內設有至少一耐磨元件, 其特徵在於: 該軸筒內底部係為一
    平面, 且設有一減震元件, 該減震元件為彈簧或彈片, 且該
    減震元件係介於該耐磨元件與軸筒內底部之間。」（參附件
    所示圖式）。由上開申請專利範圍第1 項之前言部分記載，
    可知系爭專利第1 項部分所記載之習知技術為一中空之軸筒
    ，該軸筒內容設一具有透孔之軸承，及一軸心，該軸心係貫
    穿樞接於透孔及中空軸筒內，且軸筒內設有至少一耐磨元件
    ；而系爭專利之創作特徵，乃在於就上開習知技術為下列之
    改良：「該軸筒內底部係為一平面，且設有一減震元件，該
    減震元件係為填充材料製成，該填充材料為泡棉、橡膠、乳
    膠、矽膠，且該減震元件係介於該耐磨元件與軸筒內底部之
    間。」。
  (四)而本件原告所提證據1 乃係一種馬達轉子樞接裝置，其結構
    包括一中空之軸管3 ，軸管3 內徑容設有軸承31，一軸心41
    係貫穿樞接於軸承及軸管，且軸管內設有至少一墊片33；證
    據2 則係一種小型馬達轉子之樞接構造，其結構包含一中空
    之金屬軸管3 ，金屬軸管內徑容設有軸承32，一中心軸41係
    貫穿樞接於軸承及金屬管內，且金屬軸管內設有至少一頂撐
    體68；另證據3 係一種馬達轉子定位彈性裝置，其結構包含
    一中空之軸管20，軸管內徑容設有軸承21、24，一軸心161
    係貫穿樞接於軸承及軸管內，定位彈性裝置3 包括中央部31
    、周邊部32及連接部33，中央部為一凹下處或一平坦區而供
    與轉子軸心之一端接觸，周邊部之最外圍緊固於軸管內，連
    接部提供定位彈性裝置適當彈性；至證據4 乃系爭專利說明
    書所載之先前技術（參系爭專利說明書第一、二圖），係一
    種習知馬達軸心支撐結構，其結構包含一中空之軸筒121 ，
    該軸筒內底部為一平面，軸筒內容設有一具有透孔之軸承13
    ，及一軸心14係貫穿樞接於透孔及中空軸筒121 內，且軸筒
    內設有一耐磨墊17。茲就系爭專利申請專利範圍第1 項與證
    據1 比較，證據1 係於頂撐件32設有一通孔322 ，該通孔被
    墊片33所罩蓋，且來自軸心之頂撐力量，因頂撐件所設通孔
    而具有變形空間，從而，軸心與墊片之磨損可以減少，進而
    使軸心41與墊片33之磨損減少，以提供整個馬達較長使用壽
    命，並減少噪音之產生。經查，證據1 雖已揭露系爭專利前
    言部分所載之習知技術，即「包含有一中空的軸筒，軸筒內
    容設一具有透孔之軸承，及一軸心係貫穿樞接於透孔及中空
    軸筒內，且軸筒內設有至少一耐磨元件」，然並未揭露如系
    爭專利之創作特徵，即「該軸筒內底部係為一平面，且設有
    一減震元件，該減震元件係為填充材料製成，該填充材料為
    泡棉、橡膠、乳膠、矽膠，且該減震元件係介於該耐磨元件
    與軸筒內底部之間。」之構造，且依系爭專利說明書第10頁
    所揭示：「該減震元件…係為填充材料形成，而該填充材料
    在本較佳實施例當中係為泡棉、橡膠、乳膠、矽膠等等，以
    彈性支撐該軸心23，當軸心23轉動時，藉由減震元件75之彈
    性形變以降低消減軸心23的震動及晃動，以維持軸心23成穩
    定運轉狀態進而延長馬達使用壽命」之技術特徵，可知證據
    1 並無藉由減震元件之彈性形變以降低消減軸心之震動及晃
    動，以維持軸心成穩定運轉狀態進而延長馬達使用壽命之功
    效；是以，系爭專利申請專利範圍第1 項應非為所屬技術領
    域中具有通常知識者依證據1 所能輕易完成者，故證據1 尚
    難證明系爭專利申請專利範圍第1 項不具進步性，原告主張
    證據1 與系爭專利申請專利範圍第1 項之功效相同云云，並
    不可採。
  (五)再就系爭專利申請專利範圍第1 項與證據2 比較，證據2 係
    其頂撐體68置於貫穿孔67上，頂撐體被中心軸41終端頂接，
    該頂撐體提供適當之彈性變形，使中心軸之頂接旋轉平穩順
    暢。證據2 雖已揭露系爭專利前言部分之習知技術，即「包
    含有一中空的軸筒，軸筒內容設一具有透孔之軸承，及一軸
    心係貫穿樞接於透孔及中空軸筒內，且軸筒內設有至少一耐
    磨元件」之構造，惟並未揭露如系爭專利之創作特徵，即「
    該軸筒內底部係為一平面，且設有一減震元件，該減震元件
    係為填充材料製成，該填充材料為泡棉、橡膠、乳膠、矽膠
    ，且該減震元件係介於該耐磨元件與軸筒內底部之間。」之
    構造，及系爭專利說明書第10頁所揭示之：「該減震元件…
    係為填充材料形成，而該填充材料在本較佳實施例當中係為
    泡棉、橡膠、乳膠、矽膠等等，以彈性支撐該軸心23，當軸
    心23轉動時，藉由減震元件75之彈性形變以降低消減軸心23
    的震動及晃動，以維持軸心23成穩定運轉狀態進而延長馬達
    使用壽命」等特徵。由是可知，證據2 並無藉由減震元件之
    彈性形變，以降低消減軸心之震動及晃動，達到維持軸心穩
    定運轉狀態，進而延長馬達使用壽命之功效；是以，系爭專
    利申請專利範圍第1 項亦非所屬技術領域中具有通常知識者
    依證據2 所能輕易完成，證據2 尚難證明系爭專利申請專利
    範圍第1 項不具進步性。
  (六)另就系爭專利申請專利範圍第1 項與證據3 比較，證據3 之
    定位彈性裝置3 包括中央部31、周邊部32及連接部33，中央
    部為一凹下處或一平坦區，用以供與轉子軸心之一端接觸，
    周邊部之最外圍緊固於軸管內，連接部提供定位彈性裝置適
    當彈性，使轉子具有彈性緩衝之功效。證據3 雖已揭露系爭
    專利前言部分之習知技術，即「包含有一中空的軸筒，軸筒
    內容設一具有透孔之軸承，及一軸心係貫穿樞接於透孔及中
    空軸筒內」，然並未揭露如系爭專利之創作特徵，即「該軸
    筒內底部設有一減震元件，該減震元件係為填充材料製成，
    該填充材料為泡棉、橡膠、乳膠、矽膠，且該減震元件係介
    於該耐磨元件與軸筒內底部之間。」之構造，以及系爭專利
    說明書第10頁所揭示之技術特徵，即：「該減震元件…係為
    填充材料形成，而該填充材料在本較佳實施例當中係為泡棉
    、橡膠、乳膠、矽膠等等，以彈性支撐該軸心23，當軸心23
    轉動時，藉由減震元件75之彈性形變以降低消減軸心23的震
    動及晃動，以維持軸心23成穩定運轉狀態進而延長馬達使用
    壽命」。由上可知，證據3 之定位彈性裝置與系爭專利之耐
    磨元件、減震元件其構造不同，效用不同，均非等效構件；
    是以，系爭專利申請專利範圍第1 項亦非所屬技術領域中具
    有通常知識者依證據3 所能輕易完成者，證據3 仍難證明系
    爭專利申請專利範圍第1 項不具進步性。至證據4 乃系爭專
    利說明書所載之先前技術，係指一種習知馬達軸心支撐結構
    ，其結構包含一中空之軸筒121 ，該軸筒內底部為一平面，
    軸筒內容設有一具有透孔之軸承13，及一軸心14係貫穿樞接
    於透孔及中空軸筒121 內，且軸筒內設有一耐磨墊17，其雖
    具有系爭專利申請專利範圍第1 項前言部分之習知技術，惟
    未具有系爭專利申請專利範圍第1 項之創作特徵及其功效；
    再者，證據4 亦如前述證據1 、2 、3 等，不具有系爭專利
    申請專利範圍第1 項之創作特徵及其功效，是以，縱將證據
    1 至證據4 做任意組合，仍無法達到系爭專利申請專利範圍
    第1 項之創作特徵及其功效，系爭專利申請專利範圍第1 項
    顯非所屬技術領域中具有通常知識者依證據1 至證據4 任意
    組合所能輕易完成，是證據1 至證據4 任意組合尚難證明系
    爭專利申請專利範圍第1 項不具進步性。
  (七)其次，就系爭專利申請專利範圍第2 項與證據1 、2 、3 、
    4 比對部分，查系爭專利申請專利範圍第2 項係一種馬達軸
    承之防震機構，至少包含有一中空之軸筒，軸筒內容設一具
    有透孔之軸承，及一軸心係貫穿樞接於透孔及中空軸筒內，
    該軸筒內設有至少一耐磨元件，其特徵在於：該軸筒內底部
    係為一平面，且設有一減震元件，該減震元件為彈簧或彈片
    ，且該減震元件係介於該耐磨元件與軸筒內底部之間。查系
    爭專利申請專利範圍第2 項在其所揭露之技術特徵前之前言
    部分所述及之習知技術，係包含有一中空之軸筒，軸筒內容
    設一具有透孔之軸承，及一軸心係貫穿樞接於透孔及中空軸
    筒內，且軸筒內設有至少一耐磨元件等。而系爭專利申請專
    利範圍第2 項之創作特徵則在：「該軸筒內底部係為一平面
    ，且設有一減震元件，該減震元件為彈簧或彈片，且該減震
    元件係介於該耐磨元件與軸筒內底部之間。」，茲將系爭專
    利申請專利範圍第2 項與證據1 比較，證據1 係於頂撐件32
    設有一通孔322 ，該通孔被墊片33所罩蓋，且來自軸心之頂
    撐力量，因頂撐件所設通孔具有變形空間，使軸心與墊片之
    磨損可以減少，軸心41與墊片33之磨損亦可隨之減少，進而
    延長馬達之使用壽命，同時減少噪音之產生。證據1 雖已揭
    露系爭專利前言部分所述及之習知技術，即「包含有一中空
    的軸筒，軸筒內容設一具有透孔之軸承，及一軸心係貫穿樞
    接於透孔及中空軸筒內，且軸筒內設有至少一耐磨元件」構
    造，惟並未揭露如系爭專利所示之創作特徵，即「該軸筒內
    底部係為一平面，且設有一減震元件，該減震元件為彈簧或
    彈片，且該減震元件係介於該耐磨元件與軸筒內底部之間。
    」之構造，以及系爭專利說明書第11頁所揭示之：「該減震
    元件…係為彈簧，以彈性支撐該軸心23，當軸心23轉動時，
    藉由減震元件85之彈性形變以降低消減軸心23的震動及晃動
    ，以維持軸心23成穩定運轉狀態進而延長馬達使用壽命」之
    特徵。因此，證據1 顯然並無藉由減震元件之彈性形變以降
    低消減軸心之震動及晃動，以維持軸心成穩定運轉狀態進而
    延長馬達使用壽命之功效，是以，系爭專利申請專利範圍第
    2 項顯非所屬技術領域中具有通常知識者依證據1 所能輕易
    完成，證據1 尚難證明系爭專利申請專利範圍第2 項不具進
    步性。
  (八)再就系爭專利申請專利範圍第2 項與證據2 比較，證據2 之
    頂撐體68係置於貫穿孔67上，頂撐體被中心軸41終端頂接，
    以提供適當之彈性變形，使中心軸之頂接旋轉平穩順暢。證
    據2 雖已揭露系爭專利前言部分所述及之習知技術，即「包
    含有一中空的軸筒，軸筒內容設一具有透孔之軸承，及一軸
    心係貫穿樞接於透孔及中空軸筒內，且軸筒內設有至少一耐
    磨元件」之構造，然並未揭露如系爭專利所揭露之創作特徵
    ，即「該軸筒內底部係為一平面，且設有一減震元件，該減
    震元件為彈簧或彈片，且該減震元件係介於該耐磨元件與軸
    筒內底部之間。」之構造，以及系爭專利說明書第11頁所揭
    示之：「該減震元件…係為彈簧，以彈性支撐該軸心23，當
    軸心23轉動時，藉由減震元件85之彈性形變以降低消減軸心
    23的震動及晃動，以維持軸心23成穩定運轉狀態進而延長馬
    達使用壽命」特徵，顯然證據2 並無藉由減震元件之彈性形
    變以降低消減軸心之震動及晃動，以維持軸心成穩定運轉狀
    態，進而延長馬達使用壽命之功效。是以，系爭專利申請專
    利範圍第2 項顯非所屬技術領域中具有通常知識者依證據2
    所能輕易完成，故證據2 尚難證明系爭專利申請專利範圍第
    2 項不具進步性。
  (九)至系爭專利申請專利範圍第2 項與證據3 比較部分，查證據
    3 之定位彈性裝置3包括中央部31、周邊部32及連接部33，
    其中央部為一凹下處或一平坦區，用以供與轉子軸心之一端
    接觸，其周邊部之最外圍緊則固於軸管內，連接部提供定位
    彈性裝置適當彈性，以使轉子具有彈性緩衝之功效。證據3
    雖亦已揭露系爭專利前言部分所述及之習知技術，即「包含
    有一中空的軸筒，軸筒內容設一具有透孔之軸承，及一軸心
    係貫穿樞接於透孔及中空軸筒內」之構造，惟並未揭露如系
    爭專利所示之創作特徵，即「該軸筒內底部設有一減震元件
    ，該減震元件為彈簧或彈片，且該減震元件係介於該耐磨元
    件與軸筒內底部之間。」之構造，以及系爭專利說明書第11
    頁所揭示：「該減震元件…係為彈簧，以彈性支撐該軸心23
    ，當軸心23轉動時，藉由減震元件85之彈性形變以降低消減
    軸心23的震動及晃動，以維持軸心23成穩定運轉狀態進而延
    長馬達使用壽命」之特徵。由上可知，證據3 之定位彈性裝
    置與系爭專利之耐磨元件、減震元件之構成並不相同，其效
    用亦不同，應非等效構件。是以，系爭專利申請專利範圍第
    2 項顯非所屬技術領域中具有通常知識者依證據3 所能輕易
    完成，證據3 尚難證明系爭專利申請專利範圍第2 項不具進
    步性。至證據4 乃系爭專利說明書所載之先前技術，係一種
    習知之馬達軸心支撐結構，其結構包含一中空之軸筒121 ，
    該軸筒內底部為一平面，軸筒內容設有一具有透孔之軸承13
    ，及一軸心14係貫穿樞接於透孔及中空軸筒121 內，且軸筒
    內設有一耐磨墊17，此部分雖亦具有系爭專利申請專利範圍
    第2 項前言部分之習知技術，惟缺乏系爭專利申請專利範圍
    第2 項之創作特徵及其功效。而前述證據1 、2 、3 皆不具
    有系爭專利申請專利範圍第2 項之創作特徵及其功效，已如
    前述，是以，縱將證據1 至證據4 做任意組合，亦無法達到
    系爭專利申請專利範圍第2 項之創作特徵及其功效。因此，
    系爭專利申請專利範圍第2 項顯非所屬技術領域中具有通常
    知識者依證據1 至證據4 做任意組合所能輕易完成，故證據
    1 至證據4 任意組合尚難證明系爭專利申請專利範圍第2 項
    不具進步性。據上分析，原告主張證據1 至證據4 任意組合
    可證明系爭專利申請專利範圍第2 項不具進步性一節，亦不
    可採。
六、綜上所述，系爭專利申請專利範圍第1 項及第2 項顯非其所
    屬技術領域中具有通常知識者，依證據1 、2 、3 ，或證據
    1 至證據4 之任意組合所能輕易完成且未能增進功效者，換
    言之，系爭專利乃具有進步性。是被告為「舉發不成立」之
    處分，於法即無違誤。訴願決定予以維持，亦屬妥適。原告
    執以指摘，並無所據。從而，原告訴請撤銷原處分及訴願決
    定，為無理由，應予駁回。
七、本件事證已明，兩造其餘主張或答辯，已與本院判決結果無
    影響，爰毋庸一一論列，併此敘明。
據上論結，本件原告之訴為無理由，依智慧財產案件審理法第1
條、行政訴訟法第98條第1 項前段，判決如主文。
中    華    民    國    99    年    2     月    4    日
                    智慧財產法院第一庭
                          審判長法  官  李得灶
                                法  官  林欣蓉
                                法  官  汪漢卿
以上為正本係照原本作成。
如不服本判決，應於送達後20日內，向本院提出上訴狀並表明上
訴理由，如於本判決宣示後送達前提起上訴者，應於判決送達後
20日內補提上訴理由書（須按他造人數附繕本）。
中    華    民    國    99    年    2     月    4    日
                                書記官  邱于婷


司法院資訊處製作；財團法人民間司法改革基金會備份。
